【裁判字號】    90,判,282
【裁判日期】    900222
【裁判案由】    營利事業所得稅
【裁判全文】
最  高  行  政  法  院  判  決                      九十年度判字第二八二號
    原      告  冠良股份有限公司
    代  表  人  甲○○
    被      告  財政部臺灣省南區國稅局
    代  表  人  許虞哲
右當事人間因營利事業所得稅事件，原告不服行政院中華民國八十八年二月十一日台
八十八訴字第○六三三九號再訴願決定，提起行政訴訟。本院判決如左：
    主  文
原告之訴駁回。
訴訟費用由原告負擔。
    事  實
緣原告八十一年度營利事業所得稅結算申報，原列報研究費新臺幣（以下同）三、三
○六、二三八元，經被告初查，以原告經營鞋類原物料之買賣為業，並未從事製造及
改進生產技術、發展新產品，乃予全數剔除，原告不服初查核定，申經復查結果，未
准變更，提起一再訴願，遞遭決定駁回，遂提起行政訴訟。茲摘兩造訴辯意旨於次
：
甲、原告起訴意旨略謂：
一、按營利事業所得稅查核準則（以下稱查核準則）第八十六條適用之對象為「營利
    事業」而非侷限「製造業」法有明文，被告及訴願決定機關對本條作不當之限縮
    解釋，顯非正確，此外別無他法規定僅有製造業才能列報研究費。原告自六十九
    年開業迄今，歷年稽徵機關均係按製造業查核，允許報支研究費，因此本案之關
    鍵，應以「業別之認定」為第一重點。政府機關對於營利事業之管理係採登記主
    義，並以所核准登記之業別限定其營業之範圍。故業別之認定不能空言主張或以
    其他任何理由為藉口，必須以政府指定之主管機關所核發之各項證照為根據，方
    屬正確。原告係依法向各有關主管機關辦理完成各項登記手續之營利事業，所領
    用之證照，計有公司執照、營利事業登記證及工廠登記證三種，各證照均明載原
    告為製造業及買賣業，未知被告如何認定原告為「單純買賣業」。況依前述，縱
    為買賣業，仍應適用查核準則第八十六條之「營利事業」，為發展新產品得予認
    列研究費。
二、被告及訴願決定機關一再指稱原告在該年度之佣金收入二二、一六三、五二七元
    ，係介紹鞋類成品買賣之佣金，並非出售成品。實則該年度原告出口成品鞋金額
    達美金四、四七五、一八六元（折合新臺幣一一五、○一二、二三○元），為原
    告之主要營業收入，原告於訴願時即已將客戶開予原告之銀行信用狀（內已詳載
    交易標的為成品鞋）及銀行開具之出口結匯證實書呈訴願機關，以證明原告不僅
    作鞋材買賣，且因有成品鞋之買賣，故必須從事研發製作樣品爭取訂單，但被告
    等對此隻字不提，一味認定原告僅為鞋材之買賣業務，明顯違法。
三、被告以原告出售成品鞋之佣金收入二千餘萬元之收入列記於其他收入，從而認定
    原告非以出售成品鞋為主要業務，實屬不當，蓋政府機關對於人民適用法令欠妥
    ，有告知改正之義務，此於查核準則第六十條、第六十五條之立法意旨已明確表
    露無遺，而原告既有如此高額之出售成品鞋之佣金收入，從而自行研發新式樣供
    客戶選擇而發生之研究費，自應核認。
四、研究開發新樣品以供銷售之用，乃原告之業務所必需，已無庸置疑，此乃事實認
    定問題，如被告認為所列之科目不妥，則應轉列其他科目並予認列，不得逕予剔
    除。
五、綜上所述，被告及訴願決定機關之決定均與法令有違，請行言詞辯論後，判決撤
    銷一再訴願決定及原處分等語。
乙、被告答辯意旨略謂：
一、原告原經營鞋類製造加工業，自八十年度起變更為鞋類原物料之買賣業（行業代
    號：六二○六–一四），因從事鞋子樣品之開發研究與製作，所生費用為材料費
    用，應屬製造業之費用，與買賣業無關，是原核定依行為時查核準則第八十六條
    第一項第一款規定予以悉數剔除，並無不合；另原告本期係經營鞋類買賣業務，
    銷售之商品均為原、物料，並無成品，不需耗用系爭材料及模具等費用，揆諸行
    為時查核準則第六十二條規定，核無不合。又本期列報之佣金，為介紹鞋類成品
    買賣之佣金（並非出售成品），其於訴願時所提示與香港冠連鞋業有限公司簽訂
    之合約書，與申請復查時所檢具合約書不同，顯係事後補具，且其八十一年度結
    算申報書營業收入調節說明欄，記載出售樣品收入七二四、八六○元，惟係作為
    營業收入之減項，亦即該年度開立發票金額為一四二、六八九、一○四元，申報
    營業收入僅一一九、五四四、七三五元，二者相差二三、一四四、三六九元，其
    中包含出售樣品收入七二四、八六○元在內，原告係將出售樣品收入，申報為非
    營業收入項下之其他收入中，益顯示其八十一年度確係從事鞋類原物料之買賣，
    並非鞋類之製造業是其並非開發新鞋供他公司量產而取得權利金（佣金），經復
    查、訴願、再訴願，亦未能提供其開發製作新鞋樣品供他公司量產之契約等相關
    資料，自難認其主張為真實，且原告自八十年度改變經營型態為買賣業，既未能
    證明其購買系爭材料及模具之費用，與其經營之買賣業有關，縱有支出並取具憑
    證，依規定非屬業務所必需，亦不得認列。
二、綜上所述，原告所訴，難認為有理由，請判決駁回原告之訴等語。
    理  由
一、按「經營本業及附屬業務以外之費用及損失，不得列為費用或損失。」「研究發
    展費：營利事業為改進生產技術，發展新產品而支付之研究發展實驗費用，應依
    左列規定核實認定：一、供研究或試驗耗用之原料、物料，按其研究實驗之有關
    紀錄分別核實以費用列支，其未具備有關紀錄，或混雜於當年製品成本之內，未
    能查明核實者，不予認定。」為行為時查核準則第六十二條、第八十六條第一項
    第一款分別定有明文。故惟有製造生產產品之營利事業，始有為改進生產技術發
    展新產品而支出所稱之研究費用。
二、本件原告原從事鞋類製造業，自八十年起變更為經營鞋類原物料之買賣業，而其
    八十一年度營利事業所得稅結算申報時，列報研究費三、三○六、二三八元等情
    ，為訴辯雙方所不爭，且有八十一年度營利事業所得稅結算申報書附於原處分卷
    可證。原告既係以買賣業為本業，並非從事製造業，原無支出「為改進生產技術
    ，發展新產品而支付之研究發展實驗費用，供研究或試驗耗用之原料、物料」費
    用之必要，原告列報此項研究費，難認係屬研究費用，核與行為時查核準則第八
    十六條規定不符，依同準則第六十二條規定，應不准認列。被告依前開規定予以
    剔除，核無不合。原告不服前開處分，循序提起行政訴訟，以如事實欄所示各節
    ，據為爭執。經查：
（一）行為時查核準則第八十六條第一項第一款，雖係針對「營利事業」而為規定，
      惟適用該法條為研究發展費准否認列之認定時，仍應斟酌個別之營利事業有無
      「為改進生產技術，發展新產品而支付之研究發展實驗費用，供研究或試驗耗
      用之原料、物料」。本件被告剔除原告所列報之研究費，係以原告乃以買賣材
      料為主，並未從事製造，系爭費用之列支與前開條文所定為改進生產技術，發
      展新產品而支付之研究實驗費用不合，並非限縮前開法條有關「營利事業」之
      適用。
（二）原告本年度結算申報書營業收入調節說明欄，記載出售樣品收入七二四、八六
      ○元，係作為營業收入之減項，亦即其本年度開立發票金額為一四二、六八九
      、一○四元，申報營業收入僅一一九、五四四、七三五元，兩者相差二三、一
      四四、三六九元，其中包含出售樣品收入七二四、八六○元在內，原告係將出
      售樣品收入申報為非營業收入項下之其他收入中，益顯示其本年度確係從事鞋
      類原物之買賣，並非鞋類之製造。況觀之原告之復查申請書，原告於申請復查
      時，自承其自八十年度起結束生產線，不再製造塑膠鞋；另原處分卷所附結算
      申報與會計師簽證報告所載，原告自八十年度起變更為鞋類原物料之買賣（行
      業標準代號六二○六–一四）。縱依原告之公司執照、營利事業登記證及工廠
      登記證，記載原告為製造業及買賣業，惟依事實既可認定其未實際從事製造業
      ，僅從事買賣業，仍不得徒憑登記事項所載，遽認其為製造業，而認列研究費
      。
（三）原告所稱自六十九年開業迄今，歷年稽徵機關均係按製造業查核，允許報支研
      究費一節，惟原告自八十年度既已由製造業改為買賣業，其經營業務之性質不
      同，自不得以前此經核認有研究費之項目，據為本件亦應為相同認列之論據。
（四）原告本期列報之佣金，為介紹鞋類成品買賣之支出，並非開發新鞋類供他公司
      量產之權利金，所提示與香港冠連鞋業有限公司簽訂之合約書，與申請復查時
      所檢具者不同，尚難採信。
三、綜上所述，本件原告所，並非可取，被告所為原處分即無違誤，一再訴願決定遞
    予維持，亦無不合，原告起訴意旨，為無理由，應予駁回。又本件事實已臻明確
    ，原告請行言詞辯論，核無必要，併此明。
據上論結，本件原告之訴為無理由，依行政訴訟法第二條、行政訴訟法第九十八條第
三項判決如主文。
中    華    民    國     九十        年      二      月     二十二      日
                    最 高 行 政 法 院  第 四 庭
                                審 判 長 法  官      葉  振  權
                                         法  官      趙  永  康
                                         法  官      吳  錦  龍
                                         法  官      劉  鑫  楨
                                         法  官      吳  明  鴻
右  正  本  證  明  與  原  本  無  異
                                         法院書記官  阮  桂  芬
中    華    民    國     九十        年      二      月     二十三      日


司法院資訊處製作；財團法人民間司法改革基金會備份。
